# Les objets dans R

## Manipuler les objets dans l'environnement
La programmation R repose sur des _objets_, qui apparaîtront dans la fenêtre _Environment_ de RStudio.

Voici quelques commandes de gestion des objets dans votre environnement :

  - dans la console, commencez par créer les objets suivants. Pour **assigner une ou plusieurs valeurs à un objet**, on utilise une flèche dirigée vers la gauche `<-`. Vous verrez apparaître ces objets dans la fenêtre _Environment_.

```{r EnvCmd0, echo=TRUE}
# note : le signe dièze (#) permet d'ajouter des commentaires dans le code  
# - le 1er objet est un vecteur de 10 entiers de 1 à 10
# - le 2ème objet est un vecteur de 3 lettres A, B et C
# - le 3ème objet est un vecteur de 2 réels, calculés par 2 opérations
# - le 4ème objet est une fonction qui ajoute 2 au vecteur x
# - le 5ème objet est un scalaire égal à 42
objet_1 <- c(1:10) 
objet_2 <- c("A","B","C") 
objet_3 <- c(10 / 3, 4 * 5) 
objet_4 <- function(x) {x + 2} 
objet_5 <- 42 
```
  - la commande `ls()` permet de **lister** les objets dans l'environnement.
  - la commande `rm()` permet de **supprimer** (_remove_) un ou plusieurs objets de l'environnement.
```{r EnvCmd1, echo=TRUE}
ls()
rm(objet_2,objet_5)
rm(list = ls()) # pour supprimer tous les objets présents dans l'environnement
```  


## Principaux types de données
Les données peuvent être de différents types : 

  - des **nombres** (`?numeric`). Ces nombres peuvent être des **nombres réels** (`?double`), par exemple `12.43`. Il peut également s'agir de **nombres entiers** (`?integer`). Les nombres entiers sont saisis en ajoutant `L` à droite du nombre, par exemple `5L`. 
  - des **chaînes de caractères textuels** (`?character`), définis avec des guillemets simples ou doubles , par exemple `'bonjour'` ou `"au revoir"`
  - des **valeurs logiques** (`?logical`), avec deux valeurs possibles : 
    - valeur booléenne _vraie_, notée `TRUE` ou bien `T` 
    - valeur booléenne _fausse_, notée `FALSE` ou bien `F`
  - des **variables qualitatives nominales** (`?factor`) ou **ordinales** (`?ordered`)
  - des **dates** (`?Date`)
  - etc.
  - une **valeur manquante** se note `NA`. L'**ensemble vide** se note `NULL`

### Décrire le type de l'objet $\spadesuit$
On peut décrire quel est le type de l'objet avec les fonctions `typeof` (le type le plus élémentaire), `mode` et `storage.mode` (type de l'objet et mode de stockage de l'objet selon un regroupement un peu plus large)
```{r typeof, eval=FALSE, include=TRUE}
# les valeurs réelles ('double') et les entiers ('integer') sont de mode 'numeric'
typeof(2.53) # un réel
typeof(5L) # et un entier
mode(2.53) # sont de type 'numeric'
mode(5L)
storage.mode(2.53)
storage.mode(5L)

# les chaînes de caractères sont de type et de mode 'character'
typeof(c("hello","Toulouse"))
mode(c("hello","Toulouse"))

# les valeurs logiques sont de type 'logical'
typeof(c(TRUE,FALSE,FALSE))
mode(c(TRUE,FALSE,FALSE))
```

| `x`                     | `typeof(x)`      | `mode(x)`      | `storage.mode(x)` | 
|:-----------------------:|:----------------:|:--------------:|:-----------------:|
| `2.53`                  | `"double"`       | `"numeric"`    | `"double"`        |
| `5L`                    | `"integer"`      | `"numeric"`    | `"integer"`       |
| `"bonjour"`             | `"character"`    | `"character"`  | `"character"`     |
| `TRUE`                  | `"logical"`      | `"logical"`    | `"logical"`       |
| `as.Date("2025-07-01")` | `"double"`       | `"numeric"`    | `"double"`        |


Les fonctions `as.numeric`, `as.integer`, `as.character`, `as.logical` permettent de définir un objet _en tant que_ numérique, entier, chaîne de caractères, logique.
```{r asFunctions, eval=FALSE, include=TRUE}
as.numeric(5L) # définit un nombre entier en tant que nombre réel
as.integer(4.95) # définit un réel en tant qu'entier, seul l'entier est conservé
as.character(4.95) # définit un nombre en tant que chaîne de caractères

# définir une valeur logique TRUE et FALSE en tant que valeur numérique 
# ou en tant qu'entier donne les valeurs 1 et 0, respectivement
as.numeric(TRUE) 
as.numeric(FALSE) 

# définir le nombre 0 en tant que valeur logique donne la valeur FALSE
as.logical(0)

# définir tout nombre différent de 0 en tant que valeur logique 
# donne la valeur TRUE
as.logical(-14)
as.logical(1)
as.logical(4.95)
```

Les fonctions `is.numeric`, `is.integer`, `is.character`, `is.logical` permettent d'évaluer si un objet est de type numérique, entier, textuel, logique.
```{r isFunctions, eval=FALSE, include=TRUE}
is.numeric(5L) # TRUE, un entier est bien un objet numérique
is.integer(4.95) # FALSE, 4.95 n'est pas un entier
is.numeric("bonjour") # FALSE "bonjour" est une chaîne de caractères
is.character("bonjour") # TRUE, "bonjour" est bien une chaîne de caractères
is.character(4.95) # FALSE, 4.95 est un objet numérique
is.logical(1) # FALSE, 1 est un objet numérique
is.logical(as.logical(1)) # TRUE, as.logical(1) = TRUE, qui est un objet logique
is.logical(TRUE) # TRUE est bien un objet logique
```

## Principales structures de données
Les principales structures de données que nous allons détailler dans la suite de ce chapitre sont : 

 - les vecteurs (`?vector`), dont font partie les scalaires (vecteurs à une seule valeur).
 - les matrices (`?matrix`, `?array`)
 - les listes (`?list`)
 - les bases de données (`?data.frames`). Il existe d'autres formats de base de données qui seront présentés plus tard (avec les packages `tidyverse` et `data.table` par exemple)
 
## Objet à une seule valeur (scalaire ou texte)
### Scalaires
Assignez les valeurs 4 et 5 à deux objets
```{r scalaires1, echo=TRUE}
x_1 <- 4
x_2 <- 5
```

### Opérations mathématiques sur les scalaires
#### Calculatrice
On peut utiliser les opérations classiques, comme sur une calculatrice : 

  - `+` pour **additionner**
  - `-` pour **soustraire**
  - `*` pour **multiplier**
  - `/` pour **diviser**
  - `^` pour mettre à la **puissance**
  - `e` pour la **notation scientifique** 
```{r operations1, eval=FALSE, include=TRUE}
x_1 + x_2 # 4 + 5 = 9
10 - x_1 # 10 - 4 = 6
x_1 * x_2 #  4 * 5 = 20
20 / x_2 # 20 / 5 = 4
x_1^2 #  4^2 = 16
10^-1 # 1/10 = 0.1
25^(0.5) # racine carrée de 25 (puissance 1/2)

# notation scientifique pour les grands et petits nombres
1/1000000 # 1 pour 1 million = 1e-6
1/1e6
1e6 * 1000 # 1 million * 1000 = 1 milliard
```

#### Fonctions mathématiques
Plusieurs fonctions mathématiques de bases sont implémentées nativement dans R : 

  - `log(x)` ou `log(x, base = exp(1)` pour le **logarithme** népérien,
  - `log10(x)` pour le logarithme base 10, `log2(x)` pour le logarithme base 2,
  - `log(x, base = b)` pour le logarithme base `b`,
  - `exp(x)` pour l'**exponentielle** de `x`
  - `sqrt(x)` pour la **racine carrée** de `x`
  - `abs(x)` pour la **valeur absolue** de `x`
  - les **fonctions trigonométriques** sont implémentées, avec `cos(x)`, `sin(x)`, `tan(x)` (cf. `?Trig`)
  - la **constante $\pi$** est implémentée avec `pi` (cf. `?Constants`)
  
Si vous appliquer une fonction à une valeur qui ne fait pas partie du domaine de définition de la fonction, le résultat sera une valeur manquante notée `NaN` (_not a number_). Un message d'avertissement va apparaître si vous appliquez une fonction en dehors de son domaine de définition.
```{r operations2, eval=FALSE, include=TRUE}
# logarithmes et exponentielles
log(1)
log10(100)
log(100, base = 10)
exp(1)

# racine carrée
sqrt(x_2^2)

# valeur absolue
abs(10)
abs(-10)

# fonctions trigonométriques
cos(1)
sin(1)
tan(1)
pi
2 * pi * 10 # circonférence d'un cercle de rayon 10

# si on utilise une valeur en dehors du domaine d'application de la fonction
log(-1) # -1 est en dehors du domaine de définition de la fonction log
sqrt(-2) # -2 est en dehors du domaine de définition de la fonction racine carrée
```

#### Fonctions d'arrondi $\spadesuit$

Plusieurs fonctions sont disponibles dans R pour arrondir une valeur (cf. `?Round`) :

  - la fonction `round()` est utile pour arrondir les décimales. Il faut préciser en argument, le nombre de chiffres après la virgule. **Attention** : si le nombre se termine par un 5, l'arrondi se fait vers le chiffre pair le plus proche : 4.45 s'arrondit à 4.4 et 4.75 s'arrondit à 4.8 
  - la fonction `signif()` arrondit aux chiffres les plus significatifs (les plus grands)
  - la fonction `floor()` arrondit la valeur à l'entier inférieur
  - la fonction `ceiling()` arrondit la valeur à l'entier supérieur
  - la fonction `trunc()`
```{r operations3, eval=FALSE, include=TRUE}
## fonction round()
# l'argument digits permet de définir le nombre de chiffres après la virgule
# exemple si vous voulez arrondir à 2 chiffres après la virgule
round(0.09400, digits = 2)
round(0.08600, digits = 2)
# arroudir à 1 chiffre après la virgule
round(4.450, digits = 1)
round(4.750, digits = 1)
# pour arrondir une valeur 5, le résultat va vers le chiffre pair le plus proche
round(4.5, digits = 0) # arrondit à l'entier pair le plus proche
round(1.5, digits = 0) # arrondit à l'entier pair le plus proche

## fonction signif()
# on garde les valeurs les plus significative, définie par l'argument digits
signif(123.456789, digits = 1)
signif(123.456789, digits = 2)
signif(123.456789, digits = 3)
signif(123.456789, digits = 4)
signif(123.456789, digits = 5)
# la règle d'arrondi vers le chiffre pair le plus proche est également appliquée
signif(4.45, digits = 3)
signif(4.45, digits = 2)
signif(4.75, digits = 3)
signif(4.75, digits = 2)

## fonction trunc() supprime simplementles décimales
# note : ici, il n'y a pas d'arrondi vers la chiffre pair la plus proche)
trunc(123.456)
trunc(4.5)
trunc(1.5)

## la fonction floor() arrondit à l'entier inférieur
floor(4.1)
floor(4.9)

## la fonction ceiling() arrondit à l'entier supérieur
ceiling(4.1)
ceiling(4.9)
```

<!-- note : pour poursuivre la discussion sur les arrondis, voir les fonctions sprintf(), format() et getOption("digits") pour l'affichage des valeurs arrondies -->

### Concaténation de chaînes de caractères
On peut concatener deux objets en chaînes de caractères :

  - la fonction `paste()` concatène les chaînes de caractères en séparant les vecteurs par un espace (argument par défaut, cf `?paste`). Cet argument peut être modifié.
  - la fonction `paste0()` concatène les chaînes de caractères sans espace.

```{r paste, echo=TRUE}
x1 <- "Bonjour"
x2 <- "Toulouse"
paste(x1, x2)
paste0(x1, x2)
paste(x1, x2, sep = ", ") # ici on sépare x1 et x2 par une virgule et un espace

# vous pouvez inclure des nombres qui seront transformés en caractères
paste0(x1, 123, x2)
```


### Valeurs logiques `TRUE` et `FALSE`
#### Evaluer des conditions
Nous pouvons utiliser les opérateurs de comparaison ci-dessous pour évaluer des conditions : 

 - `==` ... est égal à ...
 - `!=` ... est différent de ...
 - `<` ... est inférieur à ...
 - `>` ... est supérieur à ...
 - `<=` ... est inférieur ou égal à ...
 - `>=` ... est supérieur ou égal à ...
 - `%in%` ... est inclus dans ...
 
Par exemple, nous pouvons évaluer les comparaisons suivantes, la réponse attendue est vraie (`TRUE`) ou fausse (`FALSE`).
```{r logical1, eval=FALSE, include=TRUE}
5 == 10 # est-ce que 5 est égal à 10 ?
5 != 10 # est-ce que 5 est différent de 10 ?
5 < 10 # est-ce que 5 est inférieur à 10 ?
5 > 10 # est-ce que 5 est supérieur à 10 ?
5 <= 5 # est-ce que 5 est inférieur ou égal à 5 ?
5 >= 5 # est-ce que 5 est supérieur ou égal à 5 ?
5 %in% c(4,5,6) # est-ce que 5 est inclus dans le vecteur (4,5,6) ?
5 %in% c(7,8,9) # est-ce que 5 est inclus dans le vecteur (7,8,9) ?
```

La fonction `identical` permet d'évaluer si deux objets sont exactement égaux. Elle peut s'appliquer à des valeurs simples mais aussi à des objets de plus grandes dimensions (vecteurs, matrices, bases de données, ...)
```{r logical2, eval=FALSE, include=TRUE}
identical(5, 10) # équivalent à la commande 5 == 10
identical(c(1,2,3), c(1,2,3)) # les deux vecteurs (1,2,3) sont bien les mêmes
```


Une comparaison à une valeur manquante (`NA`) retournera une valeur manquante. 

**Attention**, si vous souhaitez évaluer si une valeur est manquante, il faut utiliser la fonction `is.na(x)` (plutôt que `x == NA` qui est déconseillé).
```{r logical3, eval=FALSE, include=TRUE}
NA < 10
is.na(10) # éviter d'utiliser 10 == NA pour tester si une valeur est manquante
is.na(NA)
is.na(c(1,2,3,NA,5,6,NA,8,9,10))
```

### Opérations sur des valeurs logiques
On peut combiner des valeurs logiques avec les opérateurs logiques ET, OU, et NON (négation logique)

  - `&` opérateur ET
  - `|` opérateur OU (sur windows, combinaison de touches altgr + 6 ; sur macOS, combinaison de touche alt + maj + L)
  - `!` opératuer NON (négation logique : "n'est pas")

Les résultats attendus d'une combinaison d'opérateurs logiques sont résumés dans les table de vérité ci-dessous.

  - Opérateur ET 

| a       | b       | a ET b  | 
|:-------:|:-------:|:-------:|
| `TRUE`  | `TRUE`  | `TRUE`  |
| `TRUE`  | `FALSE` | `FALSE` |
| `FALSE` | `TRUE`  | `FALSE` |
| `FALSE` | `FALSE` | `FALSE` |

  - Opérateur OU

| a       | b       | a OU b  | 
|:-------:|:-------:|:-------:|
| `TRUE`  | `TRUE`  | `TRUE`  |
| `TRUE`  | `FALSE` | `TRUE`  |
| `FALSE` | `TRUE`  | `TRUE`  |
| `FALSE` | `FALSE` | `FALSE` |

  - Opérateur NON

| a        | NON a   |
|:--------:|:-------:|
| `TRUE`   | `FALSE` |
| `FALSE`  | `TRUE`  |

```{r logical4, eval=FALSE, include=TRUE}
# opérateur ET
TRUE & TRUE
TRUE & FALSE
FALSE & TRUE
FALSE & FALSE
(5 > 10) & (2 != 5) # TRUE ET TRUE donne TRUE
(5 > 10) & (2 == 5) # TRUE ET FALSE donne FALSE
(5 < 10) & (2 == 5) # FALSE ET FALSE donne FALSE

# opérateur OU
TRUE | TRUE
TRUE | FALSE
FALSE | TRUE
FALSE | FALSE
(5 < 10) | (2 != 5) # TRUE OU TRUE donne TRUE
(5 > 10) | (2 != 5) # FALSE OU TRUE donne TRUE
(5 > 10) | (2 == 5) # FALSE OU FALSE donne FALSE

# opérateur NON
!TRUE
!FALSE
!(5 < 10) # non-TRUE donne FALSE
!(5 > 10) # non-FALSE donne TRUE 
```

Il existe également un opérateur `xor()` correspondant au OU EXCLUSIF : 

  - Opérateur OU EXCLUSIF

| a       | b       | a OU EXCLUSIF b  | 
|:-------:|:-------:|:----------------:|
| `TRUE`  | `TRUE`  | `FALSE`          |
| `TRUE`  | `FALSE` | `TRUE`           |
| `FALSE` | `TRUE`  | `TRUE`           |
| `FALSE` | `FALSE` | `FALSE`          |

```{r logical5, eval=FALSE, include=TRUE}
# opérateur OU EXCLUSIF
xor(TRUE, TRUE)
xor(TRUE, FALSE)
xor(FALSE, TRUE)
xor(FALSE, FALSE)
xor((5 < 10), (2 != 5)) # (TRUE) OU exclusif (TRUE) donne FALSE
xor((5 > 10), (2 != 5)) # (FALSE) OU exclusif (TRUE) donne TRUE
xor((2 != 5), (5 > 10)) # (TRUE) OU exclusif (FALSE) donne TRUE
xor((5 > 10), (2 == 5)) # (FALSE) OU exclusif (FALSE) donne FALSE
```

## Les vecteurs `vector()`
### Création d'un vecteur de valeurs
La fonction `c()` (pour concaténer) permet de créer des vecteurs de valeurs. 
Ces valeurs doivent être du même type et séparées par une virgule :
```{r vector1, eval=FALSE, include=TRUE}
# Un vecteur de 3 nombres réels
vect_num <- c(1, pi, 3.54)
print(vect_num) # [1] 1.000000 3.141593 3.540000

# Un vecteur de 5 entiers
vect_int <- c(5L, 4L, -3L, 15L, -8L) 
print(vect_int) # [1]  5  4 -3 15 -8

# Si on combine ces 2 vecteurs, on obtient un vecteur de 8 nombres réels 
# (les nombres entiers sont automatiquement transformés en nombres réels pour 
# qu'ils soient  tous du même type)
vect_new <- c(vect_num, vect_int)
print(vect_new)
# 1.000000  3.141593  3.540000  5.000000  4.000000 -3.000000 15.000000 -8.000000

# Un vecteur de 6 chaînes de caractères
vect_char <- c("a", "B", "XYZ", "HELLO", "HOMME", "femme")
vect_char # [1] "a"     "B"     "XYZ"   "HELLO" "HOMME" "femme"

# Un vecteur logique
# pour les valeurs logiques, on peut utiliser les abbréviations T pour TRUE,  
# et F pour FALSE
vect_logic <- c(TRUE, FALSE, FALSE, F, T, T, FALSE, TRUE)
print(vect_logic) # [1]  TRUE FALSE FALSE FALSE  TRUE  TRUE FALSE  TRUE

# la fonction class() permet de décrire le type du vecteur
class(vect_num) # numeric
class(vect_int) # vect_int
class(vect_new) # numeric
class(vect_char) # character
class(vect_logic) # logical

# Si vous créez le vecteur suivant en mélangeant valeurs numériques et 
# chaînes de caractères
vect_melange <- c(1,2,"trois",4)
# les valeurs numériques sont transformées de force en chaînes de caractères 
# c("X","X",...,"X","X") pour que toutes les valeurs soient du même type.
print(vect_melange)
# [1] "1"     "2"     "trois" "4"
```

#### Fonction `length()`
Les vecteurs sont des objets à 1 seule dimension. On peut décrire le nombre de valeurs qu'il contient avec la commande `length()` (longueur du vecteur).
```{r vector2, eval=FALSE, include=TRUE}
length(vect_num) # vecteur de longueur 3
length(vect_int) # vecteur de longeur 5
length(vect_new) # vecteur de longeur 8
length(vect_char) # vecteur de longeur 6
length(vect_logic) # vecteur de longeur 8
```


#### Créer une séquence de valeurs
Pour créer une séquence de nombre entiers, ascendante ou descendante de 1 en 1, vous pouvez utiliser la commande `:`
```{r vector3, eval=FALSE, include=TRUE}
vect_1a10 <- 1:10 # vecteur ascendant
vect_1a10 # [1]  1  2  3  4  5  6  7  8  9 10

vect_3_a_moins5 <- 3:-5 # vecteur descendant
vect_3_a_moins5 # [1] 3  2  1  0 -1 -2 -3 -4 -5
```

La commande `seq()` permet de définir des séquences de manière plus flexible, 
grâce aux arguments `from`, `to`, `by`, `length.out`, `along.with` (regardez l'aide `?seq()`).
```{r vector4, eval=FALSE, include=TRUE}
seq(from = 1, to = 10) # vecteur de 1 à 10, équivalent à la commande 1:10
seq(from = 0, to = 10, by = 2) # vecteur de 0 à 10, de 2 en 2

seq(from = 1, to = 50, length.out = 5) # vecteur de 1 à 50, de longueur 5
# les intervalles entre les valeurs sont calculés automatiquement par la formule
# (valeur de départ - valeur d'arrivée) / (longueur totale - 1)

seq(from = 0, to = 60, along.with = c("dix","vingt","trente"))
# vecteur de 0 à 60, dont la longueur est égale à la longeur du vecteur
# c("dix","vingt","trente") (sa longeur est de 3)

# avec l'argument `by`, si le cycle ne tombe pas juste, la séquence s'arrête 
# avant la dernière valeur indiquée par `to = `
seq(from = 1, to = 10, by = 2)
# [1] 1 3 5 7 9
# la séquence ne va pas jusqu'à 10, elle s'arrête à 9, car 9 + 2 = 11
# ce qui dépasserait la valeur maximale demandée par `to = 10`
```

#### Créer un vecteur de valeurs répétées 
La fonction `rep` permet de créer des vecteurs de valeurs répétées. 
Les arguments `times`, `each`, `length.out` permettent de préciser comment les valeurs doivent être répétées  (voir dans l'aide `?rep`) 
```{r vector5, eval=FALSE, include=TRUE}
rep(5, times = 3) # répète la valeur 5, 3 fois.
# [1] 5 5 5

rep(1:4, times = 3) # repète 3 fois le vecteur c(1, 2, 3, 4)
# [1] 1 2 3 4 1 2 3 4 1 2 3 4

rep(1:4, each = 3) # chaque élément du vecteur c(1, 2, 3, 4) est répété 3 fois
# [1] 1 1 1 2 2 2 3 3 3 4 4 4

rep(1:4, length.out = 10) # le vecteur c(1,2,3,4) est répété dans un vecteur 
# dont la longueur totale est de 10
# [1] 1 2 3 4 1 2 3 4 1 2
```

### Opérations arithmétiques sur un vecteur
On appliquer une opération arithmétique avec un scalaire (une valeur simple) à chacun des éléments d'un vecteur : 
```{r vector6, eval=FALSE, include=TRUE}
# additionne +2 à chaque élément de la séquence c(1,2,3,4,5)
seq(from = 1, to = 5) + 2 # cela donne 3 4 5 6 7

# soustrait -2 à chaque élément de la séquence c(1,2,3,4,5)
seq(from = 1, to = 5) - 2 # cela donne -1  0  1  2  3

# multiplie par à chaque élément de la séquence c(1,2,3,4,5)
seq(from = 1, to = 5) * 5 # cela donne 5 10 15 20 25

# divise par 5 chaque élément de la séquence c(1,2,3,4,5)
seq(from = 1, to = 5) / 5 # cela donne 0.2 0.4 0.6 0.8 1.0
```

Si vous appliquez une opération arithmétique entre deux vecteurs de même longueur, 
l'opération se fera entre les 1ers éléments de chaque vecteur, puis entre les 2èmes 
éléments de chaque vecteur, puis etc
```{r vector7, eval=FALSE, include=TRUE}
vec_A <- c(1, 2, 3, 4, 5)
vec_B <- c(-1, +1, -2, +2, -5)

# addition : c((1 + (-1)), (2 + 1), (3 + (-2)), (4 + 2), (5 + (-5)))
vec_A + vec_B # 0 3 1 6 0

# soustraction : c((1 - (-1)), (2 - 1), (3 - (-2)), (4 - 2), (5 - (-5)))
vec_A - vec_B # 2  1  5  2 10

# multiplication : c((1 * (-1)), (2 * 1), (3 * (-2)), (4 * 2), (5 * (-5)))
vec_A * vec_B  # -1   2  -6   8 -25

# division : c((1 / (-1)), (2 / 1), (3 / (-2)), (4 / 2), (5 / (-5)))
vec_A / vec_B # -1.0  2.0 -1.5  2.0 -1.0
```

Si vous appliquez une opération arithmétique entre deux vecteurs de longueur différente, 
l'opération se fera entre les 1ers éléments de chaque vecteur, puis entre les 2èmes 
éléments de chaque vecteur, etc. Lorsqu'on arrive au bout du vecteur le plus court, 
les opérations continuent en reprenant à partir de la première valeur du vecteur 
le plus court. Un message d'avertissement vous prévient également lorsque la longueur 
du vecteur le plus long n'est pas un multiple de la longueur du vecteur le plus court (mais cela n'empêche pas l'opération de se faire).
```{r vector8, eval=FALSE, include=TRUE}
vec_A <- c(1, 2, 3, 4, 5)
vec_C <- c(1, 2, 3)

# addition : c((1 + 1), (2 + 2), (3 + 3), (4 + 1), (5 + 2))
vec_A + vec_C # 2 4 6 5 7

# soustraction : c((1 - 1), (2 - 2), (3 - 3), (4 - 1), (5 - 2))
vec_A - vec_C # 0 0 0 3 3

# multiplication : c((1 * 1), (2 * 2), (3 * 3), (4 * 1), (5 * 2))
vec_A * vec_C  # 1  4  9  4 10

# division : c((1 / 1), (2 / 2), (3 / 3), (4 / 1), (5 / 2))
vec_A / vec_C # 1.0 1.0 1.0 4.0 2.5
```

On peut combiner des vecteurs de chaînes de caractères à des vecteurs numériques :
```{r vector9, eval=FALSE, include=TRUE}
paste0("L", seq(from = 1, to = 10)) 
# on obtient le vecteur :
# "L1"  "L2"  "L3"  "L4"  "L5"  "L6"  "L7"  "L8"  "L9"  "L10"

paste0(c("A","B","C"), seq(from = 1, to = 10))
# on obtient le vecteur : 
# "A1"  "B2"  "C3"  "A4"  "B5"  "C6"  "A7"  "B8"  "C9"  "A10"
```

On peut faire des opérations sur des vecteurs logiques (voir les tables de vérité plus haut) : 
```{r vector10, eval=FALSE, include=TRUE}
c(1, 2, 3) %in% seq(from = 1, to = 9, by = 2)
# TRUE FALSE  TRUE
# les valeurs 1 et 3 sont bien comprise dans le vecteur c(1, 3, 5, 7, 9), 
# mais pas la valeur 2

seq(from = 1, to = 9, by = 2) %in% c(1, 2, 3)
# TRUE  TRUE FALSE FALSE FALSE
# les valeurs 1 et 3 sont bien comprise dans le vecteur c(1, 2, 3), 
# mais pas les valeurs 5, 7 et 9

c(TRUE, TRUE, FALSE, FALSE) & c(TRUE, FALSE, TRUE, FALSE)
# TRUE FALSE FALSE FALSE
# 1er élément avec 1er élément TRUE & TRUE = TRUE
# 2ème élément avec 1er élément TRUE & FALSE = FALSE
# 3ème élément avec 1er élément FALSE & TRUE = FALSE
# 4ème élément avec 1er élément FALSE & FALSE = FALSE

c(TRUE, TRUE, FALSE, FALSE) | c(TRUE, FALSE, TRUE, FALSE)
# TRUE  TRUE  TRUE FALSE
# 1er élément avec 1er élément TRUE | TRUE = TRUE
# 2ème élément avec 1er élément TRUE | FALSE = TRUE
# 3ème élément avec 1er élément FALSE | TRUE = TRUE
# 4ème élément avec 1er élément FALSE | FALSE = FALSE
```

### Indiçage d'un vecteur
utiliser l'indiçage pour sélectionner les éléments d'un vecteur

fonctions which(), any(), all()

### fonctions statistiques pour résumer une série de valeurs
min() max() median() quantile()
mean() sd() var()
sum() prod()

table()
prop.table()
unique()
sort()


## Les listes `list()`
### Création d'une liste
Les vecteurs peuvent être reformatés sous forme de liste

### Indiçage d'une liste

## Les matrices `matrix()`
### Création d'une matrice
Les vecteurs peuvent être reformatés sous forme de matrice

### Indiçage d'une matrice

### matrices à plus de 2 dimensions `array()`

## Les bases de données `data.frames()`


## Les objets R peuvent posséder des attributs `attributes()`
