# Les objets dans R

## Manipuler les objets dans l'environnement
La programmation R repose sur des _objets_, qui apparaîtront dans la fenêtre _Environment_ de RStudio.

Voici quelques commandes de gestion des objets dans votre environnement :

  - dans la console, commencez par créer les objets suivants. Pour **assigner une ou plusieurs valeurs à un objet**, on utilise une flèche dirigée vers la gauche `<-`. Vous verrez apparaître ces objets dans la fenêtre _Environment_.

```{r EnvCmd0, echo=TRUE}
# note : le signe dièze (#) permet d'ajouter des commentaires dans le code  
# - le 1er objet est un vecteur de 10 entiers de 1 à 10
# - le 2ème objet est un vecteur de 3 lettres A, B et C
# - le 3ème objet est un vecteur de 2 réels, calculés par 2 opérations
# - le 4ème objet est une fonction qui ajoute 2 au vecteur x
# - le 5ème objet est un scalaire égal à 42
objet_1 <- c(1:10) 
objet_2 <- c("A","B","C") 
objet_3 <- c(10 / 3, 4 * 5) 
objet_4 <- function(x) {x + 2} 
objet_5 <- 42 
```
  - la commande `ls()` permet de **lister** les objets dans l'environnement.
  - la commande `rm()` permet de **supprimer** (_remove_) un ou plusieurs objets de l'environnement.
```{r EnvCmd1, echo=TRUE}
ls()
rm(objet_2,objet_5)
rm(list = ls()) # pour supprimer tous les objets présents dans l'environnement
```  


## Principaux types de données
Les données peuvent être de différents types : 

  - des **nombres** (`?numeric`). Ces nombres peuvent être des **nombres réels** (`?double`), par exemple `12.43`. Il peut également s'agir de **nombres entiers** (`?integer`). Les nombres entiers sont saisis en ajoutant `L` à droite du nombre, par exemple `5L`. 
  - des **chaînes de caractères textuels** (`?character`), définis avec des guillemets simples ou doubles , par exemple `'bonjour'` ou `"au revoir"`
  - des **valeurs logiques** (`?logical`), avec deux valeurs possibles : 
    - valeur booléenne _vraie_, notée `TRUE` ou bien `T` 
    - valeur booléenne _fausse_, notée `FALSE` ou bien `F`
  - des **variables qualitatives nominales** (`?factor`) ou **ordinales** (`?ordered`)
  - des **dates** (`?Date`)
  - etc.
  - une **valeur manquante** se note `NA`. L'**ensemble vide** se note `NULL`

### Décrire le type de l'objet $\spadesuit$
On peut décrire quel est le type de l'objet avec les fonctions `typeof` (le type le plus élémentaire), `mode` et `storage.mode` (type de l'objet et mode de stockage de l'objet selon un regroupement un peu plus large)
```{r typeof, eval=FALSE, include=TRUE}
# les valeurs réelles ('double') et les entiers ('integer') sont de mode 'numeric'
typeof(2.53) # un réel
typeof(5L) # et un entier
mode(2.53) # sont de type 'numeric'
mode(5L)
storage.mode(2.53)
storage.mode(5L)

# les chaînes de caractères sont de type et de mode 'character'
typeof(c("hello","Toulouse"))
mode(c("hello","Toulouse"))

# les valeurs logiques sont de type 'logical'
typeof(c(TRUE,FALSE,FALSE))
mode(c(TRUE,FALSE,FALSE))
```

| `x`                     | `typeof(x)`      | `mode(x)`      | `storage.mode(x)` | 
|:-----------------------:|:----------------:|:--------------:|:-----------------:|
| `2.53`                  | `"double"`       | `"numeric"`    | `"double"`        |
| `5L`                    | `"integer"`      | `"numeric"`    | `"integer"`       |
| `"bonjour"`             | `"character"`    | `"character"`  | `"character"`     |
| `TRUE`                  | `"logical"`      | `"logical"`    | `"logical"`       |
| `as.Date("2025-07-01")` | `"double"`       | `"numeric"`    | `"double"`        |


Les fonctions `as.numeric`, `as.integer`, `as.character`, `as.logical` permettent de définir un objet _en tant que_ numérique, entier, chaîne de caractères, logique.
```{r asFunctions, eval=FALSE, include=TRUE}
as.numeric(5L) # définit un nombre entier en tant que nombre réel
as.integer(4.95) # définit un réel en tant qu'entier, seul l'entier est conservé
as.character(4.95) # définit un nombre en tant que chaîne de caractères

# définir une valeur logique TRUE et FALSE en tant que valeur numérique 
# ou en tant qu'entier donne les valeurs 1 et 0, respectivement
as.numeric(TRUE) 
as.numeric(FALSE) 

# définir le nombre 0 en tant que valeur logique donne la valeur FALSE
as.logical(0)

# définir tout nombre différent de 0 en tant que valeur logique 
# donne la valeur TRUE
as.logical(-14)
as.logical(1)
as.logical(4.95)
```

Les fonctions `is.numeric`, `is.integer`, `is.character`, `is.logical` permettent d'évaluer si un objet est de type numérique, entier, textuel, logique.
```{r isFunctions, eval=FALSE, include=TRUE}
is.numeric(5L) # TRUE, un entier est bien un objet numérique
is.integer(4.95) # FALSE, 4.95 n'est pas un entier
is.numeric("bonjour") # FALSE "bonjour" est une chaîne de caractères
is.character("bonjour") # TRUE, "bonjour" est bien une chaîne de caractères
is.character(4.95) # FALSE, 4.95 est un objet numérique
is.logical(1) # FALSE, 1 est un objet numérique
is.logical(as.logical(1)) # TRUE, as.logical(1) = TRUE, qui est un objet logique
is.logical(TRUE) # TRUE est bien un objet logique
```

## Principales structures de données
Les principales structures de données que nous allons détailler dans la suite de ce chapitre sont : 

 - les vecteurs (`?vector`), dont font partie les scalaires (vecteurs à une seule valeur).
 - les matrices (`?matrix`, `?array`)
 - les listes (`?list`)
 - les bases de données (`?data.frames`). Il existe d'autres formats de base de données qui seront présentés plus tard (avec les packages `tidyverse` et `data.table` par exemple)
 
## Objet à une seule valeur (scalaire ou texte)
### Scalaires
Assignez les valeurs 4 et 5 à deux objets
```{r scalaires1, echo=TRUE}
x_1 <- 4
x_2 <- 5
```

### Opérations mathématiques sur les scalaires
#### Calculatrice
On peut utiliser les opérations classiques, comme sur une calculatrice : 

  - `+` pour **additionner**
  - `-` pour **soustraire**
  - `*` pour **multiplier**
  - `/` pour **diviser**
  - `^` pour mettre à la **puissance**
  - `e` pour la **notation scientifique** 
```{r operations1, eval=FALSE, include=TRUE}
x_1 + x_2 # 4 + 5 = 9
10 - x_1 # 10 - 4 = 6
x_1 * x_2 #  4 * 5 = 20
20 / x_2 # 20 / 5 = 4
x_1^2 #  4^2 = 16
10^-1 # 1/10 = 0.1
25^(0.5) # racine carrée de 25 (puissance 1/2)

# notation scientifique pour les grands et petits nombres
1/1000000 # 1 pour 1 million = 1e-6
1/1e6
1e6 * 1000 # 1 million * 1000 = 1 milliard
```

#### Fonctions mathématiques
Plusieurs fonctions mathématiques de bases sont implémentées nativement dans R : 

  - `log(x)` ou `log(x, base = exp(1)` pour le **logarithme** népérien,
  - `log10(x)` pour le logarithme base 10, `log2(x)` pour le logarithme base 2,
  - `log(x, base = b)` pour le logarithme base `b`,
  - `exp(x)` pour l'**exponentielle** de `x`
  - `sqrt(x)` pour la **racine carrée** de `x`
  - `abs(x)` pour la **valeur absolue** de `x`
  - les **fonctions trigonométriques** sont implémentées, avec `cos(x)`, `sin(x)`, `tan(x)` (cf. `?Trig`)
  - la **constante $\pi$** est implémentée avec `pi` (cf. `?Constants`)
  
Si vous appliquer une fonction à une valeur qui ne fait pas partie du domaine de définition de la fonction, le résultat sera une valeur manquante notée `NaN` (_not a number_). Un message d'avertissement va apparaître si vous appliquez une fonction en dehors de son domaine de définition.
```{r operations2, eval=FALSE, include=TRUE}
# logarithmes et exponentielles
log(1)
log10(100)
log(100, base = 10)
exp(1)

# racine carrée
sqrt(x_2^2)

# valeur absolue
abs(10)
abs(-10)

# fonctions trigonométriques
cos(1)
sin(1)
tan(1)
pi
2 * pi * 10 # circonférence d'un cercle de rayon 10

# si on utilise une valeur en dehors du domaine d'application de la fonction
log(-1) # -1 est en dehors du domaine de définition de la fonction log
sqrt(-2) # -2 est en dehors du domaine de définition de la fonction racine carrée
```

#### Fonctions d'arrondi $\spadesuit$

Plusieurs fonctions sont disponibles dans R pour arrondir une valeur (cf. `?Round`) :

  - la fonction `round()` est utile pour arrondir les décimales. Il faut préciser en argument, le nombre de chiffres après la virgule. **Attention** : si le nombre se termine par un 5, l'arrondi se fait vers le chiffre pair le plus proche : 4.45 s'arrondit à 4.4 et 4.75 s'arrondit à 4.8 
  - la fonction `signif()` arrondit aux chiffres les plus significatifs (les plus grands)
  - la fonction `floor()` arrondit la valeur à l'entier inférieur
  - la fonction `ceiling()` arrondit la valeur à l'entier supérieur
  - la fonction `trunc()`
```{r operations3, eval=FALSE, include=TRUE}
## fonction round()
# l'argument digits permet de définir le nombre de chiffres après la virgule
# exemple si vous voulez arrondir à 2 chiffres après la virgule
round(0.09400, digits = 2)
round(0.08600, digits = 2)
# arroudir à 1 chiffre après la virgule
round(4.450, digits = 1)
round(4.750, digits = 1)
# pour arrondir une valeur 5, le résultat va vers le chiffre pair le plus proche
round(4.5, digits = 0) # arrondit à l'entier pair le plus proche
round(1.5, digits = 0) # arrondit à l'entier pair le plus proche

## fonction signif()
# on garde les valeurs les plus significative, définie par l'argument digits
signif(123.456789, digits = 1)
signif(123.456789, digits = 2)
signif(123.456789, digits = 3)
signif(123.456789, digits = 4)
signif(123.456789, digits = 5)
# la règle d'arrondi vers le chiffre pair le plus proche est également appliquée
signif(4.45, digits = 3)
signif(4.45, digits = 2)
signif(4.75, digits = 3)
signif(4.75, digits = 2)

## fonction trunc() supprime simplementles décimales
# note : ici, il n'y a pas d'arrondi vers la chiffre pair la plus proche)
trunc(123.456)
trunc(4.5)
trunc(1.5)

## la fonction floor() arrondit à l'entier inférieur
floor(4.1)
floor(4.9)

## la fonction ceiling() arrondit à l'entier supérieur
ceiling(4.1)
ceiling(4.9)
```

<!-- note : pour poursuivre la discussion sur les arrondis, voir les fonctions sprintf(), format() et getOption("digits") pour l'affichage des valeurs arrondies -->

### Concaténation de chaînes de caractères
On peut concatener deux objets en chaînes de caractères :

  - la fonction `paste()` concatène les chaînes de caractères en séparant les vecteurs par un espace (argument par défaut, cf `?paste`). Cet argument peut être modifié.
  - la fonction `paste0()` concatène les chaînes de caractères sans espace.

```{r paste, echo=TRUE}
x1 <- "Bonjour"
x2 <- "Toulouse"
paste(x1, x2)
paste0(x1, x2)
paste(x1, x2, sep = ", ") # ici on sépare x1 et x2 par une virgule et un espace

# vous pouvez inclure des nombres qui seront transformés en caractères
paste0(x1, 123, x2)
```


### Valeurs logiques `TRUE` et `FALSE`
#### Evaluer des conditions
Nous pouvons utiliser les opérateurs de comparaison ci-dessous pour évaluer des conditions : 

 - `==` ... est égal à ...
 - `!=` ... est différent de ...
 - `<` ... est inférieur à ...
 - `>` ... est supérieur à ...
 - `<=` ... est inférieur ou égal à ...
 - `>=` ... est supérieur ou égal à ...
 - `%in%` ... est inclus dans ...
 
Par exemple, nous pouvons évaluer les comparaisons suivantes, la réponse attendue est vraie (`TRUE`) ou fausse (`FALSE`).
```{r logical1, eval=FALSE, include=TRUE}
5 == 10 # est-ce que 5 est égal à 10 ?
5 != 10 # est-ce que 5 est différent de 10 ?
5 < 10 # est-ce que 5 est inférieur à 10 ?
5 > 10 # est-ce que 5 est supérieur à 10 ?
5 <= 5 # est-ce que 5 est inférieur ou égal à 5 ?
5 >= 5 # est-ce que 5 est supérieur ou égal à 5 ?
5 %in% c(4,5,6) # est-ce que 5 est inclus dans le vecteur (4,5,6) ?
5 %in% c(7,8,9) # est-ce que 5 est inclus dans le vecteur (7,8,9) ?
```

La fonction `identical` permet d'évaluer si deux objets sont exactement égaux. Elle peut s'appliquer à des valeurs simples mais aussi à des objets de plus grandes dimensions (vecteurs, matrices, bases de données, ...)
```{r logical2, eval=FALSE, include=TRUE}
identical(5, 10) # équivalent à la commande 5 == 10
identical(c(1,2,3), c(1,2,3)) # les deux vecteurs (1,2,3) sont bien les mêmes
```


Une comparaison à une valeur manquante (`NA`) retournera une valeur manquante. 

**Attention**, si vous souhaitez évaluer si une valeur est manquante, il faut utiliser la fonction `is.na(x)` (plutôt que `x == NA` qui est déconseillé).
```{r logical3, eval=FALSE, include=TRUE}
NA < 10
is.na(10) # éviter d'utiliser 10 == NA pour tester si une valeur est manquante
is.na(NA)
is.na(c(1,2,3,NA,5,6,NA,8,9,10))
```

### Opérations sur des valeurs logiques
On peut combiner des valeurs logiques avec les opérateurs logiques ET, OU, et NON (négation logique)

  - `&` opérateur ET
  - `|` opérateur OU (sur windows, combinaison de touches altgr + 6 ; sur macOS, combinaison de touche alt + maj + L)
  - `!` opératuer NON (négation logique : "n'est pas")

Les résultats attendus d'une combinaison d'opérateurs logiques sont résumés dans les table de vérité ci-dessous.

  - Opérateur ET 

| a       | b       | a ET b  | 
|:-------:|:-------:|:-------:|
| `TRUE`  | `TRUE`  | `TRUE`  |
| `TRUE`  | `FALSE` | `FALSE` |
| `FALSE` | `TRUE`  | `FALSE` |
| `FALSE` | `FALSE` | `FALSE` |

  - Opérateur OU

| a       | b       | a OU b  | 
|:-------:|:-------:|:-------:|
| `TRUE`  | `TRUE`  | `TRUE`  |
| `TRUE`  | `FALSE` | `TRUE`  |
| `FALSE` | `TRUE`  | `TRUE`  |
| `FALSE` | `FALSE` | `FALSE` |

  - Opérateur NON

| a        | NON a   |
|:--------:|:-------:|
| `TRUE`   | `FALSE` |
| `FALSE`  | `TRUE`  |

```{r logical4, eval=FALSE, include=TRUE}
# opérateur ET
TRUE & TRUE
TRUE & FALSE
FALSE & TRUE
FALSE & FALSE
(5 > 10) & (2 != 5) # TRUE ET TRUE donne TRUE
(5 > 10) & (2 == 5) # TRUE ET FALSE donne FALSE
(5 < 10) & (2 == 5) # FALSE ET FALSE donne FALSE

# opérateur OU
TRUE | TRUE
TRUE | FALSE
FALSE | TRUE
FALSE | FALSE
(5 < 10) | (2 != 5) # TRUE OU TRUE donne TRUE
(5 > 10) | (2 != 5) # FALSE OU TRUE donne TRUE
(5 > 10) | (2 == 5) # FALSE OU FALSE donne FALSE

# opérateur NON
!TRUE
!FALSE
!(5 < 10) # non-TRUE donne FALSE
!(5 > 10) # non-FALSE donne TRUE 
```

Il existe également un opérateur `xor()` correspondant au OU EXCLUSIF : 

  - Opérateur OU EXCLUSIF

| a       | b       | a OU EXCLUSIF b  | 
|:-------:|:-------:|:----------------:|
| `TRUE`  | `TRUE`  | `FALSE`          |
| `TRUE`  | `FALSE` | `TRUE`           |
| `FALSE` | `TRUE`  | `TRUE`           |
| `FALSE` | `FALSE` | `FALSE`          |

```{r logical5, eval=FALSE, include=TRUE}
# opérateur OU EXCLUSIF
xor(TRUE, TRUE)
xor(TRUE, FALSE)
xor(FALSE, TRUE)
xor(FALSE, FALSE)
xor((5 < 10), (2 != 5)) # (TRUE) OU exclusif (TRUE) donne FALSE
xor((5 > 10), (2 != 5)) # (FALSE) OU exclusif (TRUE) donne TRUE
xor((2 != 5), (5 > 10)) # (TRUE) OU exclusif (FALSE) donne TRUE
xor((5 > 10), (2 == 5)) # (FALSE) OU exclusif (FALSE) donne FALSE
```

## Les vecteurs `vector()`
### Création d'un vecteur de valeurs
fonction seq, rep 
fonction length()

### Indiçage d'un vecteur
utiliser l'indiçage pour sélectionner les éléments d'un vecteur

fonctions which(), any(), all()

### fonctions statistiques pour résumer une série de valeurs
min() max() median() quantile()
mean() sd() var()
sum() prod()

table()
prop.table()
unique()
sort()

### Les objets R peuvent posséder des attributs `attributes()`

## Les listes `list()`
### Création d'une liste
Les vecteurs peuvent être reformatés sous forme de liste

### Indiçage d'une liste

## Les matrices `matrix()`
### Création d'une matrice
Les vecteurs peuvent être reformatés sous forme de matrice

### Indiçage d'une matrice

### matrices à plus de 2 dimensions `array()`

## Les bases de données `data.frames()`
